【裁判字號】    97,訴,1298
【裁判日期】    970806
【裁判案由】    給付佣酬等
【裁判全文】
臺灣板橋地方法院民事判決              97年度訴字第1298號
原      告  丙○○
            乙○○
被      告  大誠保險經紀人股份有限公司
法定代理人  甲○○
訴訟代理人  劉正穆律師
            吳尚昆律師
            李怡卿律師
上列當事人間請求給付佣酬等事件，本院於中華民國97年7 月23
日言詞辯論終結，判決如下：
    主  文
原告之訴及假執行之聲請均駁回。
訴訟費用由原告負擔。
    事實及理由
一、原告丙○○主張：
    原告丙○○於民國（下同）85年3 月進入被告任職，為被告
    招攬保險業務，因業務甚佳，一路由業務代表晉升為主任、
    襄理及經理等職，並於87年7 月因符合被告所訂標準而成為
    事業體，詎自90年被告即動輒以各式不同理由扣發應付之佣
    金報酬，原告丙○○仍兢兢業業於招攬保險業務，直至92年
    9 月底，原告丙○○持招攬完成之保險契約向被告報件時，
    始知被告見其業績成長迅速、有高額佣酬，為圖得不當利益
    ，竟擅撤銷其業務員登錄，拒絕其報件，片面終止原告丙○
    ○與被告間訂立之業務承攬人員合約書（下稱業務承攬合約
    ），被告終止業務承攬合約自顯無理由而不生效力，嗣被告
    於93年1 月雖仍有核發佣金報酬予原告丙○○，惟自同年2
    月起即未給付分文，又因原告丙○○每月得支領之佣酬係以
    所招攬而持續有效之保險契約為計算依據，上開保險契約均
    留存於被告及各保險公司，故原告丙○○就93年1 月起至97
    年6 月間止之佣酬，先請求被告給付其中之一部分，即新台
    幣（下同）50萬元。爰依原告丙○○與被告間之業務承攬合
    約及保全合約請求被告給付佣酬。並聲明：（一）被告應給
    付原告丙○○50萬元，及自起訴狀繕本送達翌日起至清償日
    止，按年息百分之5 計算之利息。（二）原告丙○○願供擔
    保，請准宣告假執行。
二、原告乙○○主張：
    原告乙○○於87年3 月帶領既有之業務員班底任職於被告，
    初任業務經理，嗣因業績甚佳，達被告營業計畫書所定成立
    事業體之標準，而擔任和平通訊處處經理，惟至89年間，被
    告動輒藉故剋扣佣酬，經溝通無效後，原告乙○○遂於89
    年12月底依被告所定營業計畫書及原告乙○○與被告間之業
    務承攬合約第5 條規定，簽立「承攬保全合約」（下稱保全
    合約），俾能繼續領取先前所招攬之保險契約因持續繳費而
    產生之續年度佣金、繼續率獎金等報酬，而轉往其他保險經
    紀人公司發展，詎被告自90年9 月起即未支給佣酬，並於90
    年12月12日逕行發函表示自90年9 月1 日起終止原告乙○○
    與被告間所有合約，且指稱原告乙○○未簽立保全合約，僅
    訂有業務承攬合約，卻為他公司招攬保險契約，以違反規定
    為由，而終止所有合約。又因原告乙○○每月得支領之佣酬
    係以所招攬而持續有效之保險契約為計算依據，上開保險契
    約均留存於被告及各保險公司，故原告乙○○就90年10月起
    至97年6 月間止之佣酬，先請求被告給付其中之一部分，即
    50萬元。爰依原告乙○○與被告間之保全合約請求被告給付
    佣酬。並聲明：（一）被告應給付原告乙○○50萬元，及自
    起訴狀繕本送達翌日起至清償日止，按年息百分之5 計算之
    利息。（二）原告乙○○願供擔保，請准宣告假執行。
三、被告則以：
（一）就原告丙○○部分：
   1、依財政部保險業務員管理規則第13條規定，業務員不參加
      在職教育訓練者，所屬公司應撤銷其業務員登錄。本件被
      告於91年9月公告將於91年11月28日辦理91年度之業務研
      習及在職教育訓練，年度應續約之業務人員均應參與，詎
      原告丙○○並未依期參加，被告乃依法於92年5月30日撤
      銷其業務員之登錄。
   2、依原告丙○○與被告間之業務承攬合約第1 條、第5 條及
      第9 條分別約定，業務承攬合約期間自91年1 月1 日起生
      效，至91年12月31日終止，年度合約終止前乙個月內，承
      攬人員應主動親赴總公司重新簽定次年度合約，否則視同
      不再續約處理；業務承攬人員因故不能執行本合約職務時
      ，得由公司同意改簽「承攬保全」合約，繼續對原有續次
      續次保件實施保全與收費服務，依保全人員合約佣酬規定
      ，繼續發放原有之續繳酬約 (唯服務津貼不予核發)；發
      放各項佣酬時，本合約需仍於有效期，否則該項佣酬不予
      發放。
   3、被告於92年撤銷原告丙○○之登錄後，因其並無有違反財
      政部業務員管理規則或被告公司之業務人員管理辦法，故
      而被告公司同意依承攬合約第5條之約定，與其訂定保全
      合約，於原告丙○○對原有續次保件實施保全與收費服務
      時，給予續繳佣酬，然被告多次通知原告丙○○親自訂約
      ，其均未置理，遲至92年12月31日止，未與被告簽訂92年
      度保全合約，且未再繼續為原有保戶提供服務，亦未與被
      告簽訂93年度之保全合約，是原告丙○○與被告間自93年
      1 月1 日起已無任何合約關係，原告丙○○已無權對原有
      續次保件實施保全與收費服務，其請求被告給付93年1 月
      起至97年6 月間止之佣酬，即非有據等語置辯。
（二）就原告乙○○部分：
   1、原告乙○○與被告訂定有業務經理承攬人員合約書，承攬
      合約期間自90年1 月1 日起生效，至90年12月31日終止。
   2、依業務員管理規則第14條第1項規定，業務員經登錄後，
      應專為其所屬公司從事保險之招攬。且依被告訂立之業務
      人員管理辦法第11條及第13條規定，尚與本公司有合約關
      係者，而從事教唆內部同仁轉任同業，或轉跨他組織者 (
      內部增員)；業務人員違反規定，受終止或解除合約通知
      者，自發文日起時5日終止合約關係。業務人員違反法令
      ，受解除合約通知者自發文日起，即時生效。又依原告乙
      ○○與被告間之業務經理承攬人員合約書第8 條約定，業
      務承攬人員若有違反法令及本合約約定事項，或其他足以
      使保護或公司蒙受損害之情事時，公司得隨時逕行通知終
      止合約，業務承攬人員並同意放棄先訴抗辯權利。
   3、原告乙○○於業務承攬合約有效期間內，對被告公司負有
      忠實義務，依約依法均不應為其他同業招攬保險件或有教
      唆同仁轉任同業之情形，然自90年4、5月起，被告即聽聞
      有其他業務員舉報原告乙○○有將新件或挖角其他同仁轉
      任金豐保險經紀人公司之情事，經被告向金豐保險經紀人
      公司查證屬實後，被告乃於90年8月23日以原告乙○○違
      反公司業務人員管理辦法及財政部頒布之「業務人員管理
      規則」之規定，自90年9月1日終止雙方間之合約關係，並
      於90年12月12日以 (90) 誠總字第097 號令函文原告乙○
      ○。
   4、原告乙○○寄發台北敦南郵局第433號存證信函，不實指
      稱原告乙○○與被告間存有保全合約，並要求被告將續次
      保件業績移轉至新公司，益證原告乙○○確實已轉任同業
      ，與被告間之業務承攬合約業已終止。
   5、又依原告乙○○與被告間之業務承攬人員合約書第9 條約
      定，發放各項佣酬時，本合約需仍於有效期，否則該項佣
      酬不予發放。原告乙○○與被告間之承攬合約既已在90年
      9 月1 日終止，原告乙○○自無請求90年10月以後佣酬之
      權利。
   6、原告乙○○主張其與被告間有保全合約，被告否認之，此
      應由原告乙○○舉證之，且被告之業務承攬合約或保全合
      約，均為一年期之年度合約，原告乙○○主張其得請求自
      90年10月起至97年6月間之佣酬，自應證明其與被告間每
      年均有合約關係存在等語置辯。
（三）並聲明：1、原告之訴及假執行之聲請均駁回。2、如受不
      利之判決，願供擔保請准宣告免為假執行。
四、原告主張前揭事實，固據提出被告之營運計劃書節本、被告
    90年12月12日（90）誠總字第097 號令函文、原告乙○○寄
    發予被告之台北敦南郵局第433 號存證信函、被告寄發予原
    告乙○○之板橋郵局第3886號存證信函、原告乙○○與被告
    於90年度所訂定之業務經理承攬人員合約書各1 份及被告所
    製作之業績津貼明細表2 份（均為影本）為證，惟為被告所
    否認，並以前揭情詞資為抗辯。是本件應審究者，乃為（一
    ）原告丙○○與被告間自93年1 月起至97年6 月止，是否有
    業務承攬合約或保全合約存在？（二）原告乙○○與被告間
    自90年10月起至97年6 月止，是否有保全合約存在？（三）
    原告等得否各依上開合約之約定，請求被告給付佣酬？
五、本院之判斷：
（一）原告丙○○與被告間自93年1 月起至97年6 月止，是否有
      業務承攬合約或保全合約存在？
   1、按當事人主張有利於己之事實者，就其事實有舉證之責任
      ，民事訴訟法第277條定有明文。次按請求履行債務之訴
      ，除被告自認原告所主張債權發生原因之事實外，應先由
      原告就其主張此項事實，負舉證之責任，必須證明其為真
      實後，被告於其抗辯事實，始應負證明之責任，此為舉證
      責任分擔之原則（最高法院43年度台上字第377號判例可
      資參照）。本件原告丙○○主張其與被告間自93年1月起
      至97年6 月止有業務承攬合約或保全合約存在，被告應給
      付佣酬50萬元予原告等情，既為被告所否認，揆諸前揭判
      例意旨，自應由原告丙○○就其與被告間，自93年1 月起
      至97年6 月止確有業務承攬合約或保全合約存在事實，先
      負舉證之責任。
  ２、經查：被告曾於91年9 月公告將於91年11月28日辦理91年
      度之業務研習及在職教育訓練，原告丙○○為年度應續約
      之業務人員原應參與，詎其並未依期參加，被告乃依財政
      部保險業務員管理規則第13條規定，於92年5 月30日撤銷
      其業務員之登錄，被告雖同意依承攬合約第5 條之約定，
      與其訂定保全合約，於原告丙○○對原有續次保件實施保
      全與收費服務時，給予續繳佣酬，然被告多次通知原告丙
      ○○親自訂約，其均未置理，遲至92年12月31日止未與被
      告簽訂92年度保全合約，且未再繼續為原有保戶提供服務
      ，亦未與被告簽訂93年度之保全合約，是原告丙○○與被
      告間自93年1 月1 日起已無任何合約關係等情，此有被告
      所提出之91年9 月10日（91）誠總字第066 號令函文1 份
      、被告於91年11月28日91年度之業務研習及在職教育訓練
      之簽到簿1 份（均為影本）為證，堪信為真正，足認原告
      丙○○與被告間，自93年1 月起至97年6 月止，並無業務
      承攬合約或保全合約存在。次查：原告丙○○無法提出其
      與被告間所簽立之業務承攬合約或保全合約等情，業據其
      於本院97年7 月23日言詞辯論時自認在卷，且原告丙○○
      對於其與被告間自93年1 月起至97年6 月止有成立承攬合
      約或保全合約乙節，僅空言指稱：其與被告法定代理人有
      口頭承諾不另立書面云云，既為被告所否認，且復未提出
      其他證據以資證明，自難認原告丙○○已舉證證明其與被
      告間自93年1 月起至97年6 月止，有業務承攬合約或保全
      合約存在之事實。足見原告丙○○上開主張云云，委無可
      採。
（二）原告乙○○與被告間自90年10月起至97年6月止是否有保
      全合約存在？
   1、本件原告乙○○主張其與被告間自90年10月起至97年6月
      止有保全合約存在，被告應負給付佣酬之責等情，既為被
      告所否認，揆諸前揭判例意旨，自應由原告乙○○就其與
      被告間自90年10月起至97年6 月止確有保全合約存在之事
      實，先負舉證之責任。
   2、經查：原告乙○○無法提出兩造所簽立之保全合約等情，
      業據其於本院97年7 月23日言詞辯論時自認在卷。又被告
      否認其與原告乙○○間有成立保全合約，而原告乙○○對
      於原告乙○○與被告間自90年10月起至97年6 月止有成立
      保全合約乙節，僅空言指稱：上開保全合約於被告支配保
      管下云云，既為被告所否認，且復未提出其他證據以資證
      明，自難認原告乙○○已舉證證明其與被告間自90年10月
      起至97年6 月止，有保全合約存在之事實。足見原告乙○
      ○上開主張云云，亦無可採。
（三）原告等得否各依上開合約之約定，請求被告給付佣酬？
      經查：原告丙○○既不能舉證證明其與被告間自93年1 月
      起至97年6 月止，有承攬合約或保全合約之事實；又原告
      乙○○亦不能舉證證明其與被告間自90年10月起至97年6
      月止，有保全合約之事實，均業如前述，則原告等既不能
      舉證證明其與被告間各有業務承攬合約或保全合約存在，
      自無從認定原告等與被告間確有上開合約存在，而原告等
      依上開合約之約定，請求被告給付佣酬，應認原告等之請
      求係屬無據，於法未合，應予駁回。
六、綜上所述，足見被告之抗辯，堪予採信，自難認原告主張之
    事實為真正。從而，原告丙○○、乙○○主張被告應各給付
    佣酬50萬元及自起訴狀繕本送達翌日起算之法定遲延利息，
    均為無理由，均應予駁回。又原告等之訴既均經駁回，其假
    執行之聲請，亦均失所附麗，應併予駁回。
七、本案事證已臻明確，兩造其餘攻擊防禦方法，本院經審酌後
    ，認與判決結果無影響，爰不逐一論述，附此敘明。
八、據上論結，原告之訴為無理由，依民事訴訟法第78條、第85
    條第1項前段，判決如主文。
中    華    民    國    97    年    8     月     6    日
                                法  官  許麗華
以上正本係照原本作成。
如對本判決上訴，須於判決送達後20日內向本院提出上訴狀。
中    華    民    國    97    年    8     月     6    日
                                書記官  蕭佩宜


司法院資訊處製作；財團法人民間司法改革基金會備份。
